【裁判字號】    97,訴緝,86
【裁判日期】    971031
【裁判案由】    偽造文書等
【裁判全文】
臺灣臺北地方法院刑事判決              97年度訴緝字第86號
公  訴  人  臺灣臺北地方法院檢察署檢察官
被      告  丙○○
                    入出境證字.
選任辯護人  吳宗輝律師
            陳慶尚律師
            葉又華律師
上列被告因偽造有價證券及偽造文書等案件，經檢察官提起公訴
（86年度偵字第18097號、89年度偵字第14407號），本院判決如
下：
    主  文
丙○○無罪。
    理  由
一、本件公訴意旨略以：
  (一)被告丙○○（原名洪俊膺）與同案被告黃穩軒（原名黃海成
    ，通緝中）、林欽原（業經臺灣高等法院以九十二年度上訴
    字第四五四號刑事判決判處有期徒刑四月，如易科罰金，以
    銀元三百元折算一日確定），明知甲○○（原名吳素卿）所
    經營之「順鴻旅行社股份有限公司（下稱順鴻旅行社）」於
    民國八十三年八月二十五日起即處於歇業狀態，並無對外營
    業行為，竟基於共同犯意之聯絡，於八十三年十月間，由被
    告黃穩軒在臺北市中山區偽刻順鴻公司之統一發票專用章，
    制作不實之營業憑據，供被告黃穩軒、林欽原辦理轉讓設於
    臺北市○○○路○段一００號「勝立旅行社」經營權之用，
    復以上開偽刻印章蓋用在「旅行業代收轉付收據」書面上，
    而偽以「順鴻旅行社」名義制作八十三年十月二十六日、面
    額新臺幣六萬零一百九十一元之「旅行業代收轉付收據」持
    交被告供其所經營之「美的歡樂旅行社有限公司（下稱美的
    歡樂旅行社）」使用，足生損害於「順鴻旅行社」及甲○○
    ，因認被告涉有刑法第二百十六條、第二百十條之行使偽造
    私文書罪嫌（即本院九十七年度訴緝字第八六號案件部分）
    。
  (二)被告丙○○（原名洪俊膺）原係位臺北市中山區○○○路○
    段三三號八樓之一「康橋旅行社股份有限公司（下稱康橋旅
    行社）」總經理。竟意圖為自己不法之所有，於民國八十五
    年十二月下旬與香港「吉祥旅行社」約定，由「康橋旅行社
    」交付四個元旦旅港團體予「吉祥旅行社」導遊，團費總計
    新臺幣（下同）三十二萬五千九百元，但被告並無支付費用
    之真意，團費原應於出團前交付款項，被告詐稱支票用盡，
    經「吉祥旅行社」之乙○○催討均未獲償。八十六年一月三
    日乙○○復再次催款，被告又未經丁○○之同意，擅自使用
    丁○○放置在「康橋旅行社」內，以丁○○擔任負責人之「
    麗晶旅行社股份有限公司（下稱麗晶旅行社）」為發票人，
    以臺北區中小企業銀行（業與永豐銀行合併）民生分行為付
    款人之支票，偽填面額為三十二萬五千九百元，發票日為八
    十六年元月十三日，完成該支票之偽造後，交付乙○○以資
    搪塞，支票屆期遭退票。因認被告涉有刑法第三百三十九條
    第一項之詐欺取財罪及刑法第二百零一條第一項之偽造有價
    證券罪等罪嫌（即本院九十七年度訴緝字第八九號案件部分
    ）。
二、按犯罪事實應依證據認定之，無證據不得認定其犯罪事實；
    不能證明被告犯罪者，應諭知無罪之判決，刑事訴訟法第一
    百五十四條第二項、第三百零一條第一項分別定有明文。又
    事實之認定應憑證據，如不能發現相當證據或證據不足以證
    明者，自不能以推測或擬制之方法，以為裁判之基礎；而認
    定犯罪事實所憑之證據，雖不以直接證據為限，間接證據亦
    包括在內，然無論直接或間接證據，其為訴訟上之證明，須
    於通常一般之人均不致於有所懷疑，而得確信其為真實之程
    度者，始得據之為有罪之認定，倘其證明尚未達到此一程度
    ，而有合理性懷疑之存在時，即無從為有罪之認定，此有最
    高法院四十年台上字第八六號判例、七十六年台上字第四九
    八六號判例意旨可資參照。是被告於經判決有罪確定前，應
    被認定為無罪，被告並無自證無罪之義務，為刑事訴訟之基
    本原則，被告否認犯罪所持之辯解，縱無可取，仍不得因此
    資以為反證其犯罪之論據。
三、上開公訴意旨一(一)部分：
    公訴人認被告丙○○涉有上開行使偽造文書犯行，無非係以
    被告及同案被告黃穩軒（原名黃海成）之供述，以及證人甲○○之證述，並有偽造之「順鴻旅行社」旅行業代收轉付收
    據影本及「順鴻旅行社統一發票專用章」印文影本各一份在
    卷，為其主要論罪依據。訊據被告堅決否認涉有上開偽造文
    書犯行，辯稱：其係因所經營之「美的歡樂旅行社」向來均
    係向證人甲○○所經營之「順鴻旅行社」購買機票，嗣經證
    人甲○○告知「順鴻旅行社」將改組，可向股東即同案被告
    黃穩軒之「勝立旅行社」購票，惟仍會開立「順鴻旅行社」
    之旅行業代收轉付收據，其始繼續向證人甲○○及同案被告
    黃穩軒購買機票，並無偽造文書等語。經查：
  (一)被告因經營「美的歡樂旅行社」之故，自八十三年六月間起
    至同年十月二十日止，先後多次向證人甲○○經營之「順鴻
    旅行社」購買機票，期間，係因證人甲○○告知「順鴻旅行
    社」內部經營狀況不佳，可轉向股東之一即同案被告黃穩軒
    之「勝立旅行社」購票，其始開始向「勝立旅行社」訂購機
    票，並由證人甲○○與同案被告黃穩軒前來收款，持交「順
    鴻旅行社」之旅行業代收轉付收據等情，業經被告於警詢時
    供述在卷（本院九十年度訴字第五六七號案件卷第一八一頁
    、第一八二頁），並經證人甲○○於警詢證稱：「‧‧‧八
    十三年初我和公司買斷東木旅行社的部分，變更為順鴻旅行
    社繼續營業‧‧‧」、「‧‧‧我與當時東木娛樂公司的黃
    海成買斷東木旅行社時，有與黃海成簽約，我變更成順鴻旅
    行社後所使用代收轉付收據（相當於旅行社所使用之統一發
    票），要借三個月給勝立旅行社使用，因為當時勝立旅行社
    沒有營業執照，所以借我代收轉付收據給黃海成使用。」、
    「從八十三年五月底開始，美的歡樂旅行社丙○○有向我經
    營的順鴻旅行社買機票至八十三年八月二十五日前‧‧‧我
    公司出了一些狀況，從八十三年九月十二日開始我拜託勝立
    旅行社的黃海成幫我買機票，買到八十三年九月二十六日為
    止，在此期間我一個人或是黃海成抑或是我們兩人到美的歡
    樂旅行社收款‧‧‧」等語相符（本院九十年度訴字第五六
    七號案件卷第一八五頁、第一八六頁）。據此，足認被告確
    係因證人甲○○告知「順鴻旅行社」內部經營狀況不佳，始
    應證人甲○○要求，繼續向同案被告黃穩軒之「勝立旅行社
    」購買機票，且證人甲○○在其向「勝立旅行社」購買機票
    後，曾仍多次出面或單獨或與同案被告黃穩軒向被告收款，
    並開立「順鴻旅行社」之旅行業代收轉付收據持交被告作為
    憑證無誤。
  (二)證人甲○○確有同意同案被告黃穩軒開立「順鴻旅行社」之
    旅行業代收轉付收據持交被告，作為被告經營之「美的歡樂
    旅行社」向「勝立旅行社」購買機票之憑證，且迄於證人甲○○上開所證之八十三年九月二十六日為止，被告之「美的
    歡樂旅行社」與證人甲○○及同案被告黃穩軒間，並已屢次
    循此模式訂購機票完成交易，既堪認定。而證人甲○○之「
    順鴻旅行社」係在『八十三年十一月二日』結束營業，亦經
    證人甲○○於警詢時證述在卷（本院九十年度訴字第五六七
    號案件卷第一八五頁），核諸證人甲○○證稱遭同案被告黃
    穩軒、林欽原偽造後持交被告供「美的歡樂旅行社」使用之
    「順鴻旅行社」旅行業代收轉付收據，又係在「順鴻旅行社
    」結束營業前之『八十三年十月二十六日』所開立，有該份
    「順鴻旅行社」旅行業代收轉付收據一份在卷可稽（偵字第
    三０七二號卷第三頁）。是則，證人甲○○在八十三年九月
    二十六日後迄於八十三年十一月二日「順鴻旅行社」結束營
    業之該段期間，究有無同意同案被告黃穩軒繼續使用「順鴻
    旅行社」之旅行業代收轉付收據對外作為「勝立旅行社」與
    被告或其他人交易之憑據，非經證人甲○○明確告知，被告
    自無從得知。況被告本係應證人甲○○要求向同案被告黃穩
    軒之「勝立旅行社」訂購機票，實際上亦有與「勝立旅行社
    」進行交易，就無任何利害關係之被告立場而言，自無介入
    證人甲○○與同案被告黃穩軒間紛爭，與同案被告黃穩軒、
    林欽原共同偽刻「順鴻旅行社」發票章之方式偽造該份「順
    鴻旅行社」旅行業代收轉付收據之必要與動機。
  (三)總此，堪認被告辯稱其係經證人甲○○告知「順鴻旅行社」
    即將改組，始應證人甲○○要求向同案被告黃穩軒之「勝立
    旅行社」購買機票，其間，並由證人甲○○開立「順鴻旅行
    社」之旅行業代收轉付收據作為憑據，未與同案被告黃穩軒
    、林欽原共同偽造「順鴻旅行社」八十三年十月二十六日之
    旅行業代收轉付收據，亦不知該份收據係屬偽造等語，屬實
    可採。此外，復查無其他積極證據足證被告與同案被告黃穩
    軒、林欽原間，就該張偽造之「順鴻旅行社」八十三年十月
    二十六日旅行業代收轉付收據之犯行，有何犯意聯絡及行為
    分擔。自不得僅以被告有自同案被告黃穩軒處收受該份收據
    之行為，逕認被告涉有上開行使偽造私文書之犯行。從而，
    本案證據尚未達使一般人均不致於有所懷疑，而得確信被告
    有罪之程度，自屬不能證明被告犯罪，揆諸前揭規定與判例
    意旨，依法應為無罪判決之諭知。
四、上開公訴意旨一(二)部分：
    公訴人認被告涉有上開詐欺取財及偽造有價證券等犯行，無
    非以被告之供述，以及證人乙○○、丁○○、陳秉誠之證述
    ，並有支票及存款不足退票單、存證信函影本各一份在卷，
    為其主要論罪依據。訊據被告堅決否認涉有上開詐欺取財及
    偽造有價證券等犯行，辯稱：其於八十五年十二月二十五日
    即自「康橋旅行社」離職，任職期間僅有負責接洽業務，並
    未處理財務，更無詐騙或偽造證人丁○○擔任負責人之「麗
    晶旅行社」支票之情事。第查：
  (一)被告確有於八十五年間，擔任「康橋旅行社」總經理一職，
    並與證人乙○○即香港「吉祥旅行社」在臺代理人接洽四個
    八十六年元旦旅港團體業務，應給付香港「吉祥旅行社」團
    費共計三十二萬五千九百元。嗣後「康橋旅行社」用以支付
    團費之以「麗晶旅行社」為發票人，以臺北區中小企業銀行
    （業與永豐銀行合併）民生分行為付款人，帳號00000
    000號，面額三十二萬五千九百元，發票日八十六年元月
    十三日之支票（下稱「麗晶旅行社」支票），屆期遭退票不
    獲付款等情，業據被告於本院行準備程序中供稱：確有在任
    職「康橋旅行社」期間與證人乙○○接洽四個八十六年元旦
    旅港團體予香港「吉祥旅行社」等語在卷（本院卷第一二頁
    反面），並經證人乙○○於偵查中證稱：「康橋旅行社」與
    香港「吉祥旅行社」間之旅行團業務往來，包括本案未獲付
    款之四個元旦旅港團體，均係被告與渠接洽等語無訛（偵字
    第四七八七號卷第六八頁反面），並有「麗晶旅行社」支票
    暨存款不足退票單各一份在卷可稽（偵字第五０二五號卷第
    四頁），此部分之事實固堪認定。
  (二)然本件案發時，「康橋旅行社」之實際負責人為證人陳秉誠
    ，負責「康橋旅行社」業務及財務，而證人丁○○則係「康
    橋旅行社」出資股東之一，負責以自行保管之個人支票及印
    鑑章，依會計人員呈報證人陳秉誠簽准後，再向證人丁○○
    報備應付帳款金額、日期等，由證人丁○○親自簽發個人支
    票持交「康橋旅行社」會計人員對外付款事項。至被告雖係
    受僱於「康橋旅行社」擔任總經理一職，然僅負責接洽旅行
    團業務，並未涉及「康橋旅行社」財務等事實，亦據被告於
    本院行準備程序中供述在卷（本院卷第一二頁反面），並經
    證人陳秉誠於本院審理時證稱：「（康橋旅行社股份有限公
    司的財務誰負責？）金錢應該是我控管。」、「（康橋旅行
    社股份有限公司對外如果需要開支票是開誰的支票？）丁○○。」、「（開丁○○的支票是誰負責開？）出納需要請款
    就向丁○○報備，由丁○○開票出來，票、印章都在丁○○
    那裡。」、「（被告在康橋旅行社股份有限公司是做什麼事
    ？他與康橋旅行社股份有限公司何關係？）我進去時他就任
    職總經理，負責業務往來。」、「由我簽字後由會計跟丁○○領票，票期快到時再由出納跟我講，由我這邊支出款項去
    軋票。」、「出資的除了我之外還有林忠成，丁○○說她是
    乾股。」、「各佔三分之一。」、「（丁○○的發票章、支
    票印鑑章都是她自己保管嗎？）是。」、「（你說如果公司
    要用到票，是你簽名後會計跟丁○○領票，領的是空白票還
    是已經開好的票？）金額、抬頭、日期丁○○會寫，印章丁○○也蓋好交給會計。」等語在卷（本院卷第三六頁、第四
    ０頁、第四七頁至第五０頁）。且經證人乙○○於本院審理
    時證稱：渠至「康橋旅行社」請款時，既非被告當場簽發支
    票，亦非直接向被告簽收支票，而係在被告帶領之下，向會
    計人員請款簽收支票等語屬實（本院卷第九三頁反面、第九
    四頁反面、第一００頁）。此外，有永豐商業銀行營業部九
    十七年八月八日永豐銀營業部（０九七）字第０００三五號
    函暨函覆之證人丁○○臺北區中小企業銀行民生分行所開立
    ，帳號00000000號支票帳戶八十五年度及八十六年
    度交易明細及退補紀錄等資料各一份在卷可稽。據此，足徵
    被告辯稱其在受僱「康橋旅行社」期間，僅負責對外接洽業
    務，並未經手簽發票據等財務事項，「康橋旅行社」之財務
    事項係由證人陳秉誠、丁○○負責等語，屬實可採。
  (三)被告在受僱「康橋旅行社」期間，僅負責業務，未經手財務
    ，「康橋旅行社」之財務係由證人陳秉誠、丁○○負責，且
    係由證人丁○○自行保管支票及印鑑章，有簽發支票對外付
    款之需時，亦係由「康橋旅行社」會計呈請證人陳秉誠簽准
    ，再由會計向證人丁○○報備後，由證人丁○○親自簽發支
    票一節，既堪認定。則證人陳秉誠於偵查中證稱：「‧‧‧
    之所以會欠香港吉祥旅行社團費，是因為洪（指被告）『開
    錯』丁○○別的銀行支票。」云云（偵字第四七八七號卷第
    七四頁），顯與被告受雇於「康橋旅行社」期間之職務範圍
    不符。且綜觀證人陳秉誠於同日偵訊中證稱：「丁○○上次
    開庭時說洪（指被告）用她麗晶旅行社支票，她並不知情‧
    ‧‧我也是事後才知道。」等語（偵字第四七八七號卷第七
    四頁），足見證人陳秉誠並未親自見聞或查核被告有無偽造
    「麗晶旅行社」支票一事，而係事後在證人乙○○對證人丁○○提起詐欺取財告訴偵查中，出庭作證時，經由證人丁○○轉述得知後，依證人丁○○片面轉述之內容，主觀臆測應
    係被告『開錯』證人丁○○其他銀行支票之詞甚明。是證人
    陳秉誠於偵查中基於臆測所為上開證詞，無證據能力，不得
    作為不利於被告認定之基礎。
  (四)況證人丁○○在證人乙○○對之提起詐欺取財告訴一案偵查
    中所指稱，該張係遭被告偽造之「麗晶旅行社」支票，既非
    被告持交證人乙○○，又非被告居中與證人乙○○聯繫取票
    事宜，實係證人乙○○在無法與被告取得聯繫後，前後二次
    與「康橋旅行社」負責人即綽號Ａ董（英文名ALICE）之證
    人丁○○聯絡請款事宜，遭證人丁○○以支票業已用完為由
    搪塞，經向觀光局申訴，證人丁○○始在電話中表明所簽發
    之支票必會兌現之情形下，在「康橋旅行社」內由真實姓名
    、年籍均不詳之「康橋旅行社」職員所交付，惟屆期仍遭退
    票等節，亦經證人乙○○於本院審理時證稱：「告訴狀上面
    講的是對，我兩次收不到之後就告到觀光局，觀光局派人跟
    我一起去康橋旅行社‧‧‧他們公司的職員就給我一張開好
    的票‧‧‧去觀光局之前我是跟康橋旅行社‧‧‧的丙○○
    聯絡，後來丙○○不見了，好像出境了，我才跟Ａ董（意指
    證人丁○○）聯絡，跟Ａ董聯絡也是去觀光局之前。」、「
    丙○○告訴我是Ａ董叫他進去康橋旅行社‧‧‧我想她應該
    是負責人。」、「（你在告訴狀內提到你先後兩次去收款時
    ，Ａ董用支票用完敷衍你，請你說明你跟Ａ董丁○○交涉的
    過程？）我兩次收不到錢，好像是電話中有聯絡到丁○○，
    沒有透過康橋旅行社股份有限公司其他職員。」等語綦詳（
    本院卷第九五頁反面、第九六頁），並有告訴狀一份在卷可
    按（偵字第四七八七號卷第一頁、第二頁）。且若證人丁○○於偵查中指稱：本案持交證人乙○○之「麗晶旅行社」支
    票係遭被告偽造云云為真（偵字第四七八七號卷第六九頁）
    ，則證人丁○○豈有未在得知遭證人乙○○於八十六年二月
    十八日具狀提出詐欺取財罪之告訴後，立即向被告提出偽造
    有價證券之告訴，抑或以此為由拒絕付款，反在短短十餘日
    內，亦即於八十六年三月六日第一次偵查期日前一日旋即與
    證人乙○○達成民事和解之理，此亦有和解書一份附卷可憑
    （偵字第四七八七號卷第七一頁）。總此，可徵證人丁○○
    於偵查中證稱係被告未經同意擅自偽造「麗晶旅行社」支票
    後持交證人乙○○云云，顯係因遭證人乙○○告訴詐欺取財
    罪嫌，為圖脫免刑責，而臨訟杜撰之詞，不足採信。該張「
    麗晶旅行社」支票之簽發及交付，均與被告無關甚明。又證
    人乙○○既係在與證人丁○○聯繫請款事宜，經證人丁○○
    在電話中一再保證支票屆期必會兌現後，始在「康橋旅行社
    」內自不知名職員處取得該張支票，已如前述。是縱證人丁○○未親自填寫簽發該張「麗晶旅行社」支票非或親自持交
    證人乙○○，然該張支票亦顯係經證人丁○○授權指示第三
    人代為填寫簽發後持交證人乙○○，並無遭偽造之情事無誤
    。從而，證人丁○○於本院審理時藉詞該張支票上之記載與
    渠字跡不符，改口證稱：因「麗晶旅行社」支票及印鑑章均
    放在「康橋旅行社」辦公室內，不知遭何人偽造簽發該張「
    麗晶旅行社」支票持交證人乙○○云云（本院卷第九０頁）
    ，亦係避重就輕違實之詞，要無可採。
  (五)綜上所述，被告辯稱並未詐騙證人乙○○，亦未偽造「麗晶
    旅行社」支票持交證人乙○○等語，洵堪採信。自不得僅因
    被告在受僱「康橋旅行社」期間有與證人乙○○接洽委託香
    港「吉祥旅行社」四個八十六年元旦旅港團體業務之事實，
    以及證人丁○○上開顯與事實不符之證述內容，遽認被告在
    與證人乙○○接洽業務之際，即有基於拒不給付團費之詐欺
    犯意，施用詐術致證人乙○○陷於錯誤，以及事後有以支票
    業已用完為由搪塞，再偽造「麗晶旅行社」支票持交證人乙○○之情事。此外，復查無其他積極證據足證被告涉有公訴
    人所指之上開詐欺取財及偽造有價證券之犯行，自屬不能證
    明被告犯罪，揆諸前揭規定與判例意旨，依法亦應為無罪判
    決之諭知。
五、另證人丁○○在證人乙○○對之提出詐欺取財告訴之偵查中
    ，明知「麗晶旅行社」支票係其授權第三人填寫簽發後持交
    證人乙○○，與被告無關，仍在臺灣臺北地方法院檢察署檢
    察官偵訊中誣指該張支票係被告偽造云云，有無涉犯誣告罪
    嫌，以及嗣於本院審理時具結後仍為不知「麗晶旅行社」支
    票係遭何人偽造簽發云云等不實證述，是否涉犯偽證罪嫌，
    均應由檢察官另行依法偵處。
據上論斷，應依刑事訴訟法第三百零一條第一項，判決如主文。
本案經檢察官黃士元到庭執行職務。
中    華    民    國    97    年    10    月    31    日
                        臺灣臺北地方法院刑事第十五庭
                            審判長法  官  廖紋妤
                                  法  官  邱蓮華
                                  法  官  吳麗英
上正本證明與原本無異。
如不服本判決，應於判決送達後10日內向本院提出上訴狀（應抄
附繕本）。告訴人或被害人如對於本判決不服者，應具備理由請
求檢察官上訴，其上訴期間之計算係以檢察官收受判決正本之日
期為準。
                                  書記官  田華仁
中    華    民    國    97    年    10    月    31    日


司法院資訊處製作；財團法人民間司法改革基金會備份。
